【裁判字號】    97,重上,252
【裁判日期】    971014
【裁判案由】    土地所有權移轉登記等
【裁判全文】
臺灣高等法院民事判決                 97年度重上字第252號
上  訴  人  乙○○
            丙○○
共      同
訴訟代理人  王振志律師
被  上訴人  甲○○
訴訟代理人  林健智律師
上列當事人間請求土地所有權移轉登記等事件，上訴人對於中華
民國97年4月25日臺灣宜蘭地方法院96年度重訴字第68號第一審
判決提起上訴，經本院於97年9月30日言詞辯論終結，判決如下
：
    主  文
上訴駁回。
第二審訴訟費用新台幣壹拾伍萬壹仟壹佰捌拾捌元由上訴人負擔
。
原判決附表(一)及附表(二)應更正如附表(一)及附表(二)。
    事實及理由
一、被上訴人主張：緣訴外人關得基 (即上訴人之父)邀同被上
    訴人為連帶保證人向銀行貸款，因關得基資金週轉不靈，無
    法按時繳交利息，為避免銀行向法院聲請對被上訴人所有不
    動產實施假扣押，於民國（下同）91年11月間商得上訴人之
    同意，以買賣為原因，將被上訴人所有如附表(一)所示不動產
    借名登記於乙○○名下，如附表(二)所示不動產借名登記於丙
    ○○名下，被上訴人已分別於95年4月11日、同年5月9日以
    存證信函向上訴人為終止上開借名契約之意思表示，被上訴
    人自得請求上訴人將上開不動產移轉登記予被上訴人。如認
    兩造間就上開不動產並無借名契約存在，則上訴人取得上開
    不動產即屬無法律上原因受有利益，致被上訴人受有損害，
    被上訴人亦得依不當得利之法則，請求上訴人將上開不動產
    移轉登記予被上訴人等語。原審依不當得利之法則為被上訴
    人勝訴之判決，判命乙○○應將如附表(一)所示不動產移轉登
    記予被上訴人，丙○○應將如附表(二)所示不動產移轉登記予
    被上訴人。被上訴人對於上訴人之上訴則聲明駁回上訴。
二、上訴人則以：上訴人之父關得基於94年8月24日過世後，上
    訴人發現祖父關才壽原遺留給關得基之許多財產均未列於遺
    產清冊，乃向國稅局查詢自己之財產清單，始知如附表(一)、
    (二)所示不動產（以下合稱系爭不動產）分別登記於上訴人名
    下，故兩造間就上開不動產並無借名登記契約存在。又系爭
    不動產應係關得基生前出資購買而借名登記於被上訴人名下
    ，嗣為預作遺產分配，乃指示被上訴人將系爭不動產移轉登
    記予上訴人，故上訴人取得系爭不動產並非無法律上原因而
    受利益，被上訴人所為本件請求顯無理由等語，資為抗辯。
    原審依不當得利之法則為上訴人敗訴之判決 (詳如前述），
    上訴人不服，提起上訴，聲明：(一)原判決廢棄。(二)被上訴人
    在第一審之訴駁回。
三、經查系爭不動產原均登記為被上訴人所有，嗣於91年11月間
    分別以買賣為原因移轉登記予上訴人（各該不動產所坐落位
    置、面積、權利範圍詳如附表(一)、(二)所載，其登記日期詳如
    原判決附表(一)、(二)所載），此有土地登記謄本、建物登記謄
    本、土地登記申請書、土地買賣所有權移轉契約書、建築改
    良物買賣所有權移轉契約書、土地所有權狀及建物所有權狀
    可稽（見原審卷第9至105頁、本院卷第58至54、66至77頁）
    ，且為兩造所不爭執，堪信為真實。又丙○○明知如附表(二)
    編號3、8號之不動產所有權狀為被上訴人持有中，竟於95年
    5月24日向宜蘭縣宜蘭地政事務所（下稱宜蘭地政事務所）
    謊稱權狀遺失而申請補發，經宜蘭地政事務所於95年6月30
    日據以補發該不動產所有權狀予丙○○，被上訴人乃以丙○
    ○涉嫌犯有偽造文書罪而向臺灣宜蘭地方法院檢察署（下稱
    宜蘭地檢署）提起刑事告訴，經原法院刑事庭認定丙○○犯
    有使公務員登載不實罪，判處有期徒刑6月，減為有期徒刑3
    月，丙○○不服，提起上訴，復經本院刑事庭以96年度上易
    字第2958號判決駁回上訴確定等情，亦有土地登記申請書、
    切結書、宜蘭地檢署檢察官96年度偵字第2123號起訴書、原
    法院96年度易字第294號刑事判決及本院96年度上易字第295
    8號刑事判決可稽（見原審卷第112至125、275至276頁）。
四、按無法律上之原因而受利益，致他人受損害者，應返還其利
    益；雖有法律上之原因，而其後已不存在者，亦同，民法第
    179條定有明文。經查：
  (一)系爭不動產係以買賣為原因，由被上訴人移轉登記予上訴人
    ，已如前述，而兩造間就系爭不動產並無買賣關係存在，此
    為兩造所不爭執（見本院卷第16、23頁），堪信為真實。
  (二)被上訴人主張系爭不動產係借名登記於上訴人名下，惟為上
    訴人所否認，並辯稱彼等均係在關得基於94年8月24日死亡
    後，始知悉系爭不動產分別登記於彼等名下，然不知該不動
    產何以會登記於上訴人名下，亦未同意被上訴人將系爭不動
    產借名登記予彼等名下等語。經查證人江建宏在上開刑事訴
    訟偵查中到庭證稱：「有（幫甲○○處理將其名下土地過戶
    予丙○○之事）」，「（當初）告訴人（指甲○○）說是要
    買賣，但實際上是否是買賣我就不知道」，「（當初雙方）
    有（給我看買賣契約書），是依照地政事務所所提供的買賣
    契約書去簽訂」，「當時丙○○、乙○○均不在，在場只有
    關得基及告訴人，是關得基及告訴人委託我的」，「我沒有
    看到（他們二人有交付價款的動作）」，「當初告訴人有說
    要將系爭土地向誠泰銀行宜蘭分行辦理貸款，以塗銷頭城農
    會的抵押權登記，後來頭誠農會不同意，所以這件事就不了
    了之」，「是甲○○、關得基（要我去誠泰銀行辦理貸款）
    」，「（丙○○、乙○○）沒有（參與），他們二人從頭到
    尾均沒有出現」，「（向誠泰銀行辦理貸款失敗後，所有權
    狀）有（交還給我），我再拿給甲○○」，「關得基已死亡
    ，且丙○○、乙○○均沒有出現，他們是關係人移轉，到底
    是否確實是買賣，外人無從得知，所以我才將權狀交給甲○
    ○」，「（本件不動產移轉所應負擔之契稅、土地增值稅等
    款項）都是甲○○拿給我去繳納」，「本件是關係人買賣，
    加上稅賦都是由告訴人負擔，丙○○、乙○○從頭到尾都沒
    有出現，以我的專業判斷本件的買賣並不是真的買賣，只是
    要做關係人移轉動作，不動產仍然是告訴人所有（，所以我
    於貸款失敗後將權狀交給甲○○）」等語（見宜蘭地檢署95
    年度他字第1634號偽造文書案件96年1月10日訊問筆錄，附
    於原審卷第192至193頁）；復於原審到場證稱：「我是代書
    ，系爭不動產兩造間移轉登記的事務是我處理」，「這是好
    幾年前的事，當年是被告（即上訴人）的父親關得基及原告
    （即被上訴人）到我事務所來，表示要將系爭不動產借名移
    轉到被告名下，但當時被告並未到場，至於過戶的考量好像
    是一些債務關係，據我所知是原告及關得基有對外保證他人
    債務。當時是用買賣原因來登記，關得基將被告的身分文件
    及印章交給我，由我去辦過戶，過程中沒有看到任何的資金
    往來，稅金也是由原告交付給我」，「（辦理系爭不動產移
    轉登記過程中被告均）沒有（出面），都是由關得基及原告
    出面」，「實際上（借名登記之事）有無經過被告同意我不
    清楚，都是由關得基及原告出面處理」，「（關得基）沒有
    這樣表示（系爭不動產業經被告同意借名登記於他們名下）
    ，我也沒有問他」等語（見原審卷第254至255頁）。足見系
    爭不動產所有權移轉登記事宜，係由被上訴人與關得基共同
    委任證人江建宏辦理，上訴人並未參與，而依證人江建宏所
    為上開證詞，尚不能證明上訴人有授權關得基與被上訴人處
    理系爭不動產移轉登記事宜，此外，被上訴人復無法提出其
    他確切之證據足證兩造間就系爭不動產確有成立借名登記契
    約之事實，是被上訴人主張系爭不動產係借名登記於上訴人
    名下云云，尚不足取。
  (三)上訴人雖抗辯系爭不動產形式上固以「買賣」為移轉登記原
    因，實係關得基指示被上訴人移轉登記予上訴人，實質上隱
    藏贈與行為等語，惟為被上訴人所否認，而上訴人就此復未
    提出任何證據以實其說，是上訴人所為此部分之抗辯，洵屬
    無據，而不足取。
  (四)上訴人另抗辯系爭不動產應係關得基生前出資購買而借名登
    記於被上訴人名下，其實際所有權人應為關得基，而非被上
    訴人等語，亦為被上訴人所否認。經查：
  1.上訴人雖抗辯關得基曾以上訴人乙○○及其弟關仁正之名義
    向銀行借貸，足證系爭不動產確屬關得基所有等語，並提出
    借據及匯款申請單為證（見原審卷第194至201頁）。惟依上
    開借據及匯款申請單所示，充其量僅足證明乙○○及關仁正
    曾於92年間互為連帶保證人分別向銀行貸款之事實，尚不足
    以證明實際上係關得基借用乙○○及關仁正之名義向銀行貸
    款；且縱認上開借款確係關得基借用乙○○及關仁正之名義
    所為，亦不能憑此即足推認系爭不動產實際上係關得基出資
    購買，而為關得基所有。
  2.上訴人另抗辯關得基生前多方從事不動產投資借貸，並於生
    前將所投保之人壽保險指定其與被上訴人所生子女關禎、關
    尹涵為受益人，而由彼等二人領取保險金，另將所有位於台
    北、宜蘭頭城之不動產分配予上訴人之兄弟，足見系爭不動
    產係關得基指示被上訴人移轉登記予上訴人，以預作遺產分
    配等語，並提出被上訴人之辯論意旨狀及國華人壽保險股份
    有限公司（下稱國華人壽保險公司）97年1月17日（97）華
    壽服訴字第124號函為證（見原審卷第322至332頁）。惟查
    被上訴人另案（本院96年度上字第240號）請求訴外人吳麗
    英（即關仁正之配偶）將坐落台北市○○區○○段1小段13-
    2、28、29地號土地設定權利範圍各為25/10000之地上權登
    記予被上訴人，並應將上開土地上門牌號碼台北市○○街3
    巷13-1號2樓建物之所有權移轉登記塗銷，而上開辯論意旨
    狀係被上訴人就該事件所提出之書狀，其所載內容核與兩造
    間就系爭不動產所為移轉登記無涉，亦無從據以認定系爭不
    動產係由關得基所出資購買。又依上開國華人壽保險公司之
    回函所載，充其量僅足證明該函附件所示保險契約係以訴外
    人關禎、關尹涵為受益人，並已由該公司核付保險金予關禎
    、關尹涵，尚不足據以認定該保險金係關得基對關禎、關尹
    涵所預為之遺產分配，進而推認系爭不動產係屬關得基所有
    ，而於生前指示被上訴人移轉予上訴人以預為遺產分配，是
    上訴人所為此部分之抗辯，亦不足取。
  3.上訴人雖又抗辯被上訴人係配合關得基之要求將系爭不動產
    移轉登記予上訴人，倘系爭不動產確屬被上訴人所有，照理
    被上訴人應於關得基生前對上訴人主張權利，然其竟於關得
    基死亡後始為主張，足證系爭不動產實屬關得基所有等語。
    惟查被上訴人與關得基係為處理債務問題而將系爭不動產移
    轉登記於上訴人名下，業經證人江建宏證述明確 (詳如前述
    ），而系爭不動產之權利歸屬狀態，核與被上訴人何時、如
    何對上訴人行使權利，二者間並無必然之關係存在，要不能
    僅憑被上訴人係於關得基死亡後始為本件請求，即認系爭不
    動產實屬關得基所有，是上訴人所為此部分之抗辯，亦不足
    取。
  4.被上訴人主張：如附表(一)編號1、2號所示不動產係被上訴
    人於84年4月間向訴外人蕭建明所購買，業據被上訴人提出
    土地暨建築改良物買賣所有權移轉契約書、84年度契稅繳款
    書及繳款收據為證（見原審卷第175至178頁）。如附表(一)
    編號3所示不動產係被上訴人於76年11月27日向原法院民事
    執行處拍賣取得，有土地登記簿及原法院76年11月28日宜院
    堅民執辛字第27351號函可證（見原審卷第208至212頁）。
    如附表(一)編號4至7號不動產係被上訴人於69年4月30日向
    訴外人薛雁買受，有土地暨建築改良物買賣所有權移轉契約
    書、69年契稅繳納通知書及自行收納款項統一收據可證（見
    原審卷第213至219頁）；且證人薛雁亦在原審到場證稱：「
    （坐落宜蘭縣宜蘭市○○○路1巷3號之房地即附表(一)編號4
    至7號所示不動產）是我的，之後賣給原告（即被上訴人）
    ，價金也是原告付給我的」，「（上開土地暨建築改良物買
    賣所有權移轉契約書）是（當時辦理移轉登記所簽立）的」
    等語（見原審卷第256至257頁）。如附表(二)所示不動產係
    被上訴人於89年6月間向訴外人群大建設股份有限公司（下
    稱群大公司）所購買，業據被上訴人提出交屋結算清單、89
    年度契稅繳款書、土地暨建築改良物買賣所有權移轉契約書
    、統一發票、保固證明書及使用執照為證（見原審卷第166
    至173頁）；又證人林永哲亦證稱：「因為我與原告（即被
    上訴人）是同事關係，我之前曾買過預售屋，原告要買這些
    預售屋（指如附表(二)所示不動產）簽約前幾天，請我幫他看
    契約，我們相約在該工地的事務所，由我幫她看契約內容，
    當天原告就與賣方簽約」，「當天就只有我和我小孩及原告
    前往，沒有其他人」等語（見原審卷第258頁）。系爭不
    動產移轉登記於上訴人名下後，仍由被上訴人持有該不動產
    所有權狀，相關之地價稅、房屋稅亦由被上訴人繳納，且如
    附表(一)編號1、2、4、5、6、7號所示不動產向宜蘭縣頭城鎮
    農會所為抵押貸款，及以如附表(二)所示不動產向台灣土地銀
    行所為抵押貸款，均係由被上訴人按期繳納本息，業據提出
    系爭不動產所有權狀、地價稅繳款書、房屋稅繳款書及繳款
    存根及放款利息收據為證（見原審卷第91至105、140至141
    、147至165、174、179、205至207頁）。如附表(二)所示不
    動產係由被上訴人出租予他人而為使用收益，有房屋租賃契
    約書可證（見原審卷第142至146頁），且證人王淑華亦證稱
    ：「（如附表(二)所示不動產）是（我承租）的，是我與原告
    訂的…這個租約是我與原告簽的」，「（租金）有時候是原
    告本人來收，有時候是請證人林永哲來代為收取」等語（見
    原審卷第258至259頁）；又如附表(一)編號2號及7號房屋迄仍
    由被上訴人居住使用，亦經證人尹子梅證述屬實（見原審卷
    第257頁），且為上訴人所不爭執（見原審卷第182頁反面）
    。則綜合上開事證，足證系爭不動產係由被上訴人購買，並
    由被上訴人使用收益，依通常交易觀念，堪認系爭不動產係
    屬被上訴人所有。上訴人雖抗辯購買系爭不動產之資金係由
    關得基所出資，惟為被上訴人所否認，而上訴人就此亦未提
    出任何證據以實其說，其徒以被上訴人係關得基之同居人，
    即認系爭不動產實係由關得基出資購買而借名登記於被上訴
    人名下云云，自不足取。
  (五)綜上所述，被上訴人將系爭不動產以買賣為原因移轉登記予
    上訴人，然兩造間既無買賣契約及借名登記契約存在，上訴
    人復不能證明系爭不動產係屬關得基所有，其取得系爭不動
    產具有何法律上之原因，是被上訴人據以主張上訴人受系爭
    不動產之移轉登記係屬無法律上之原因而受利益，致被上訴
    人受損害，自屬有據。
五、從而，被上訴人依據不當得利之法則，請求乙○○、丙○○
    分別將如附表(一)、附表(二)所示不動產移轉登記予被上訴人，
    為有理由，應予准許。原審就此部分所為上訴人敗訴之判決
    ，核無違誤，上訴意旨指摘原判決此部分為不當，求予廢棄
    改判，為無理由，應予駁回。又原判決附表(一)、(二)漏未記載
    各該不動產之權利範圍，顯有錯誤，爰併予更正。
六、至兩造其餘之攻擊或防禦方法及未經援用之證據，經本院斟
    酌後，認為均不足以影響本判決之結果，自無逐一詳予論駁
    之必要，併此敘明。
七、據上論結，本件上訴為無理由，依民事訴訟法第449條第1項
    、第78條、第85條第1項前段，判決如主文。
中    華    民    國    97    年    10   月    14     日
                    民事第四庭
                        審判長法  官  張劍男
                              法  官  陳靜芬
                              法  官  彭昭芬
正本係照原本作成。
如不服本判決，應於收受送達後20日內向本院提出上訴書狀，其
未表明上訴理由者，應於提出上訴後20日內向本院補提理由書狀
（均須按他造當事人之人數附繕本）上訴時應提出委任律師或具
有律師資格之人之委任狀；委任有律師資格者，另應附具律師資
格證書及釋明委任人與受任人有民事訴訟法第466條之1第1項但
書或第2項（詳附註）所定關係之釋明文書影本。
中    華    民    國    97    年    10    月    14    日
                              書記官  丁華平
附註：
民事訴訟法第466條之1（第1項、第2項）：
對於第二審判決上訴，上訴人應委任律師為訴訟代理人。但上訴
人或其他法定代理人具有律師資格者，不在此限。
上訴人之配偶、三親等內之血親、二親等內之姻親，或上訴人為
法人、中央或地方機關時，其所屬專任人員具有律師資格並經法
院認為適當者，亦得為第三審訴訟代理人。
附表(一)：登記於乙○○名下部分：
┌──┬───┬───┬───┬────┬───┬──┬────┬────┬───────┐
│編號│地  區○地  段○○  段│  地號  │ 建號 │地目│  面積  │權利範圍│  門牌號碼    │
│    │宜蘭縣│      │      │        │      │    │        │        │              │
├──┼───┼───┼───┼────┼───┼──┼────┼────┼───────┤
│ １ │頭城鎮│下  埔│頂  埔│  474   │      │ 建 │118.64㎡│  全部  │              │
├──┼───┼───┼───┼────┼───┼──┼────┼────┼───────┤
│ ２ │頭城鎮│下  埔│頂  埔│        │  189 │    │ 83.71㎡│  全部  │宜蘭縣頭城鎮頂│
│    │      │      │      │        │      │    │        │        │埔路2段217號  │
├──┼───┼───┼───┼────┼───┼──┼────┼────┼───────┤
│ ３ │頭城鎮│拔雅林│拔雅林│ 132-9  │      │ 田 │523.00㎡│  全部  │              │
├──┼───┼───┼───┼────┼───┼──┼────┼────┼───────┤
│ ４ │宜蘭市│宜  蘭│坤  門│ 314-25 │      │ 建 │ 99.00㎡│  1/4   │              │
├──┼───┼───┼───┼────┼───┼──┼────┼────┼───────┤
│ ５ │宜蘭市│宜  蘭│坤  門│ 314-27 │      │ 建 │129.00㎡│  1/72  │              │
├──┼───┼───┼───┼────┼───┼──┼────┼────┼───────┤
│ ６ │宜蘭市│宜  蘭│坤  門│ 314-28 │      │ 建 │ 80.00㎡│ 37/288 │              │
├──┼───┼───┼───┼────┼───┼──┼────┼────┼───────┤
│ ７ │宜蘭市│宜  蘭│坤  門│        │ 1859 │    │ 93.77㎡│  全部  │宜蘭縣宜蘭市民│
│    │      │      │      │        │      │    │        │        │權新路1巷3號  │
└──┴───┴───┴───┴────┴───┴──┴────┴────┴───────┘
附表(二)：登記於丙○○部分：
┌──┬───┬──┬───┬──┬──┬────┬─────┬──────────┐
│編號│地  區○地段│地  號│建號│地目│  面積  │ 權利範圍 │  門  牌  號  碼    │
│    │宜蘭縣│    │      │    │    │        │          │                    │
├──┼───┼──┼───┼──┼──┼────┼─────┼──────────┤
│ １ │宜蘭市│壯一│134-9 │    │ 建 │   26㎡ │474/100000│                    │
├──┼───┼──┼───┼──┼──┼────┼─────┼──────────┤
│ ２ │宜蘭市│壯一│138-9 │    │ 建 │  105㎡ │474/100000│                    │
├──┼───┼──┼───┼──┼──┼────┼─────┼──────────┤
│ ３ │宜蘭市│壯一│139   │    │ 建 │  725㎡ │474/100000│                    │
├──┼───┼──┼───┼──┼──┼────┼─────┼──────────┤
│ ４ │宜蘭市│壯一│139-2 │    │ 建 │  635㎡ │474/100000│                    │
├──┼───┼──┼───┼──┼──┼────┼─────┼──────────┤
│ ５ │宜蘭市│壯一│139-16│    │ 建 │ 1895㎡ │474/100000│                    │
├──┼───┼──┼───┼──┼──┼────┼─────┼──────────┤
│ ６ │宜蘭市│壯一│139-20│    │ 田 │    2㎡ │474/100000│                    │
├──┼───┼──┼───┼──┼──┼────┼─────┼──────────┤
│ ７ │宜蘭市│壯一│      │5045│    │ 8.60㎡ │  1/126   │宜蘭縣宜蘭市○○路97│
│    │      │    │      │    │    │        │          │號                  │
├──┼───┼──┼───┼──┼──┼────┼─────┼──────────┤
│ ８ │宜蘭市│壯一│      │5047│    │81.16㎡ │  全部    │宜蘭縣宜蘭市○○路99│
│    │      │    │      │    │    │        │          │之1號               │
└──┴───┴──┴───┴──┴──┴────┴─────┴──────────┘


司法院資訊處製作；財團法人民間司法改革基金會備份。
